【裁判字號】    92,上易,364
【裁判日期】    920701
【裁判案由】    侵權行為損害賠償
【裁判全文】
臺灣高等法院民事判決                            九十二年度上易字第三六四號
    上  訴  人  甲○○○
    訴訟代理人  王吉男
    被上訴人    乙○○
右當事人間請求損害賠償事件，上訴人對於中華民國九十一年十月十四日台灣桃園地
方法院九十年度附民字第二○三號第一審判決提起上訴，並為訴之追加，本院判決如
左：
    主      文
原判決關於駁回上訴人後開第二項之訴部分，並訴訟費用之裁判廢棄。
被上訴人應給付上訴人新台幣伍萬貳仟參佰柒拾元，及自民國九十一年十月十六日起
，至清償日止，按週年利率百分之五計算之利息。
被上訴人應給付上訴人新台幣參仟柒佰肆拾元，及自民國九十二年五月十五日起，至
清償日止，按週年利率百分之五計算之利息。
其餘上訴駁回。
第一、二審及追加之訴訴訟費用，由被上訴人負擔百分之十一，餘由上訴人負擔。
    事實及理由
一、按「訴之變更或追加，非經他造同意，不得為之。但第二百五十五條第一項第二
    款至第六款情形，不在此限」；「訴狀送達後，原告不得將原訴變更或追加他訴
    。但擴張或減縮應受判決事項之聲明者，不在此限」，民事訴訟法第四百四十六
    條第一項、第第二百五十五條第一項第三款分別定有明文。上訴人之上訴聲明原
    為：「被上訴人應給付上訴人新台幣（下同）五十萬二千三百七十元及自起訴狀
    繕本送達翌日起至清償日止按年利率百分之五計算之利息」，於本院擴張為：「
    被上訴人應給付上訴人五十萬六千一百一十元及自起訴狀繕本送達翌日起至清償
    日止按年利率百分之五計算之利息」（追加醫藥費三千七百四十元），係擴張應
    受判決事項之聲明，經核並無不合，應予准許。
二、上訴人主張：被上訴人於民國八十九年八月二日，在桃園縣平鎮市○○段四八四
    地號田地，與第三人劉世輝基於共同傷害之犯意，被上訴人在旁喊打，劉世輝即
    持棍子毆打上訴人，致上訴人不支倒地，被上訴人再以腳踢拳打上訴人，致上訴
    人受有頭部外傷、左肩部、腰部嚴重挫傷合併淤青十乘九公分之傷害，依民法第
    一百八十四條第一項前段、第一百九十三條第一項、第一百九十五條第一項及第
    二百十三條第一項與第三項規定，請求損害醫藥費六千一百一十元；精神慰撫金
    五十萬元等語。並聲明：(一)原判決廢棄；(二)被上訴人應給付上訴人五十萬六千一
    百一十元及自起訴狀繕本送達翌日起至清償日止按年利率百分之五計算之利息。
三、被上訴人則以：上訴人所稱不實，被上訴人並未在現場，也未毆打上訴人等語抗
    辯。並聲明：上訴駁回。
四、上訴人主張：被上訴人於前開時、地，與劉世輝共同毆打上訴人，致上訴人受傷
    等語，惟為被上訴人所否認，並辯稱：當日晚上發生打架的時候伊確實未到現場
    ，伊不知道發生何事云云。上訴人對於有利於己之積極事實，依民事訴訟法第二
    百七十七條前段規定，應負舉證責任。查：
  (一)上訴人甲○○○於警訊中指稱：「．．．乙○○說如果你們土地要拿回去自己播
    種的話，要拿新台幣壹仟萬元，才可以把土地拿回去耕種，所以我與乙○○就因
    此發生口角。過了一下子，劉世輝就來，沒有說什麼，看到我就打我，毆打我頭
    部及左肩。用手毆打我，害我成傷」（警訊筆錄附於臺灣桃園地方法院檢察署八
    十九年度偵字第一三０九七號卷）；於檢察官九十年四月三十日偵訊時指稱：「
    （如何傷害你？）八十九年八月二日晚上教唆他人到我家田裡打我全家。（叫何
    人打你？）劉世輝打我，乙○○在旁說打。‧‧‧（劉世輝如何打你？）持木棍
    打我頭、肩，乙○○也對我拳打腳踢‧‧‧（乙○○打你身體何處？）從我背後
    踢我的背及手及屁股」（見偵查卷第十二頁背面、第十三頁）；於刑事一審法院
    訊問時亦稱：「（當天你有很確定是被上訴人踢你的？）有，我雖然倒下去，但
    是我的眼晴還是睜開的，可以看到，確實是被上訴人打我的」等語（見刑事一審
    卷第五十六頁）。又證人王福智、王松旺於檢察官九十年五月十四日訊問時證稱
    ：「（甲○○○被誰打？）劉世輝、乙○○二人打，在田邊的路上乙○○見到甲
    ○○○來了就說來了就打，然後劉世輝拿一枝棍子，不知什麼東西打甲○○○的
    頭及左肩，甲○○○就倒下，而乙○○就以腳踢他，我就喊警察來了，他們二人
    就跑了，而王福智去把甲○○○扶起來」云云；證人王福智於刑事一審法院九十
    年九月十日訊問時證稱：「當天我有去田裡，我走路去，田地距離王協向家還很
    遠，我走了好幾分鐘，我與王松旺一起去的，王協益（王協向的大兒子）叫我們
    回去，他在王協向的家裡叫我們回去，我就走到田裡，我在田裡看到劉世輝（被
    上訴人的先生）打上訴人，用木棍打他，被上訴人用腳踢上訴人的背部，用手打
    到上訴人的身體，隨便亂打，我將上訴人扶起來，上訴人有受傷，被上訴人及劉
    世輝均沒有受傷」（見刑事一審卷第二十二頁）；於本院刑事庭審理時亦證稱：
    「（你有無看到被上訴人打甲○○○？）有，我現場有看到，被上訴人用棍子打
    他，並用腳踢她，我八十多歲，不能講假話」等語（見本院刑事卷九十二年一月
    二十三日訊問筆錄）。證人王松旺於刑事一審法院訊問時證稱：「（是否有看到
    上訴人在場？）上訴人是後來才到，他到的時候，劉世輝拿木棍從正面打他的頭
    部與肩膀，上訴人就倒下來，被上訴人就用腳踢上訴人，踢上訴人的腰部，用手
    打上訴人，因為暗暗的沒有看清楚是打上訴人何部位。」（見刑事一審卷第二十
    四頁）；於本院刑事庭審理時亦稱：「（你有無看到被上訴人打甲○○○？）有
    ，我有親眼看到，大約只有六尺的距離，我看得很清楚，他用棍子打他，且用腳
    踢他」（見本院刑事卷九十二年一月二十三日訊問筆錄）。且證人林義崴於刑事
    一審法院九十一年九月三十日審理時亦證稱：伊於事後與上訴人的女婿顏天識一
    起到現場，伊到的時候，他們已經打完了，伊在現場有看到被上訴人等語，於本
    院刑事庭訊問時亦稱：「．．被上訴人確實有在場，我與他們沒有親戚關係，我
    不會說謊」（見本院刑事卷九十二年一月二十三日訊問筆錄），參酌上開證人之
    證言，應認被上訴人於事發當日確係在場，並出手毆打甲○○○。
  (二)被上訴人之夫劉世輝於警訊時亦證稱：「我沒有毆打甲○○○，我在八十九年八
    月二日十九時五十分在地號北勢段四八四號旁發現一群人在打架，我老婆王淑華
    52、10、20、Ｚ000000000住台東縣關山鎮○○路二之二號前與甲○○○吵架，
    我看到他們吵架，就下車去勸架，將王淑華與甲○○○推開，甲○○○就不慎滑
    倒，我沒有毆打他」等語（警訊筆錄附於臺灣桃園地方法院檢察署八十九年度偵
    字第一三０九七號卷，本審卷第二六頁至第二八頁）；雖嗣後其於刑事一審法院
    九十一年四月二十三日訊問時供稱：伊於警訊中所說的是王淑珠，不是乙○○，
    伊沒有看清楚筆錄內容就簽名了等語。然查，警員依當事人之口述而製作筆錄，
    難免有所筆誤，其雖將「乙○○」誤為「王淑華」，惟乙○○之「婌」字係一般
    人較少使用之國字，且在書寫之際，其與「淑」字既係同音，依一般常理，若未
    特別註明，一般人實難會書寫該字。而「王淑珠」與「乙○○」之發音並不相同
    ，若僅因「淑」字之記載有誤，即謂「王淑華」所指應係「王婌珠」，顯屬牽強
    ，蓋一般人若所指並非自己老婆，應無可能於人名之前尚加上稱謂，而劉世輝之
    警訊筆錄其於人名之前不但冠上老婆之稱謂，並說明其妻出生年月日、
    碼及住址等，不可能錯誤。而證人即當日製作筆錄之警員李文生於刑事一審法院
    訊問時亦證稱：「（提示劉世輝的警訊筆錄，問上面記載「我老婆王淑華．．．
    與甲○○○吵架我看到他們吵架就下車去勸架」這段話是否劉世輝所言？）當然
    是他所言．．」（見刑事一審卷第一二一頁、一二二頁），故劉世輝嗣後辯稱所
    指係王淑珠云云，不足採信。
  (三)被上訴人於偵訊時辯稱：「．．事發當日我在家裡看顧三個小孩，我不在場．．
    」（見偵查卷第十三頁）；惟於刑事一審法院訊問時又稱：「八十九年八月二日
    晚上我帶父親王協向去壢新醫院．．」等語（見刑事一審卷第二十四頁），被上
    訴人對於事發當時究係在什麼地方，其說法前後不一，已非無疑。又被上訴人雖
    提出王協向於壢新醫院之診斷書（附於刑事一審卷第五十九頁），其上確實記載
    王協向於八十九年八月二日十九時四十五分入急診求診，當日二十一時四十分離
    院等情，然其於刑事一審法院九十一年四月二十三日訊問時向法院聲稱：當日為
    其父親看病者為童姓醫師，該醫師可以證實當日確係由其帶父親至醫院看病等情
    ，然嗣於九十一年九月三十日刑事一審法院審理時又改稱：不要傳喚該「童醫師
    」云云，依一般常理，若該醫師可以證實被上訴人當日確至醫院而不在事發現場
    ，被上訴人理應力爭請求傳喚以證實其清白，被上訴人若非心虛，何以改稱無須
    再傳喚？被上訴人所為實與常情不合。且被上訴人聲請傳喚證人譚蕙珍證明其於
    案發當時在其家裡照顧小孩一節，亦經證明不實（證人譚蕙珍於刑事一審法院九
    十一年九月三十日審理時已證稱其什麼事都不知道），是被上訴人上開前後不一
    之說詞，顯不可採。
  (四)另上訴人於八十九年八月二十九日向臺灣桃園地方法院檢察署提出告訴狀（附於
    八十九年度他字第一七六五號卷）所附證五之平鎮市衛生所所出具診斷證明書所
    載內容：其上檢驗日期為八十九年八月三日下午四時，左肩部瘀傷、挫傷四×四
    公分，「致傷之原因及其兇器種類欄」記載為木棍；嗣後復提出陽明綜合醫院診
    斷證明書一紙（見刑事一審卷第三十二頁），該診斷證明書上所載之應診時間為
    八十九年八月四日，其上記載之病名為「１、頭部外傷２、左肩部（十×九公分
    ）、腰部嚴重挫傷合併瘀青」，按依一般經驗法則，瘀青之範圍通常會隨時間擴
    散而後始逐漸變淡復原，且於受傷當時，亦常因一時未察而不知瘀傷部位，至隔
    日疼痛始察覺，是上開二診斷書所載之受傷部位雖有不同，但尚難據此即謂陽明
    綜合醫院之診斷書有所不實。綜上所述，被上訴人傷害之犯行，堪予認定。
五、按「因故意或過失，不法侵害他人之權利者，負損害賠償責任」；「數人共同不
    法侵害他人之權利者，連帶負損害賠償責任」﹔「不法侵害他人之身體或健康者
    ，對於被害人因此喪失或減少勞動能力或增加生活上之需要時，應負損害賠償責
    任」；「不法侵害他人之身體、健康、名譽、自由、信用、隱私、貞操，或不法
    侵害其他人格法益而情節重大者，被害人雖非財產上之損害，亦得請求賠償相當
    之金額」，民法第一百八十四條第一項前段、第一百八十五條第一項前段、第一
    百九十三條第一項、第一百九十五條第一項前段分別定有明文。被上訴人與訴外
    人劉世輝應負共同侵權行為賠償責任，足堪信為真實。茲所應審酌者，為上訴人
    所得請求被上訴人賠償之金額，爰分述如左：
  (一)醫療費六千一百一十元部分：查其中診斷書費用中，本院認與本院有關者，僅一
    份診斷書即可，無重複聲請多份診斷書之必要，故僅列計關西鎮衛生所之診斷書
    費用五十元。上訴人醫療費用（增加生活上之需要）共一萬零一百四十八元（
    375+50+40+350+50+1200+351+2636+300+50+50+50+50+381+375+40+3800=10148）
    ，佳仁藥房部分，關西衛生所因實施醫藥分業，本身不調劑，有診斷書可證（請
    見本審卷第四九頁），故該部分之金額仍應列入。上訴人僅請求六千一百一十元
    ，依上訴人所受傷害及收據載明治療費別，自屬治療上之必要費用，故應全部准
    許。
  (二)精神慰藉金五十萬元部分；查上訴人受傷多處，肉體、精神確受痛若，本院斟酌
    上訴人國小畢業，無業，沒有收入；被上訴人國中畢業，無業，沒有收入等情，
    為兩造所不爭執；及被上訴人為上訴人之姪女等實際情況，及兩造之身分、地位
    、經濟能力等，認為原告請求五十萬元，尚嫌過高，應予核減為五萬元，方屬公
    允，逾此數額之請求，為無理由。
  (三)從而，上訴人基於侵權行為之損害賠償請求權，請求被上訴人賠償上訴人五萬二
    千三百七十元，及自起訴狀繕本送達翌日即九十一年十月十六日起，至清償日止
    ，依法定利率計算之遲延利息；追加醫藥費之三千七百四十元自請求之翌日即自
    九十二年五月十五日起，至清償日止，按週年利率百分之五計算之利息，洵屬正
    當，應予准許。逾此部分所為之請求，為無理由，應予駁回。
六、原審就上開應准許部分，為上訴敗訴之判決，尚有未洽，上訴意旨求予廢棄改判
    ，為有理由，爰由本院予以廢棄改判如主文第二項所示。至於上訴人之請求不應
    准許部分，原判決為上訴人敗訴之判決，並駁回其假執行之聲請，經核於法並無
    不合，上訴意旨求予廢棄改判，為無理由，應駁回其上訴。本件金額未逾一百五
    十萬元，不得上訴最高法院，本院判決為確定終局判決，上訴人勝訴部分，上訴
    人聲請假執行，並無必要，原審駁回上訴人假執行之聲請，理由雖然不同，結果
    則無不同，該部分應予維持。追加之訴部分，為有理由，應予准許。
七、本件事證已臻明確，兩造其餘攻擊、防禦方法及所舉證據，與判決結果無涉，故
    不另贅述。
八、據上論結，本件上訴為一部有理由，一部無理由，追加之訴為有理由，依民事訴
    訟法第四百五十條、第四百四十九條第一項、第七十九條但書、第七十八條，判
    決如主文。
中      華      民      國    九十二    年      七        月      一    日
                                民事第十二庭
                                    審判長法  官  林  丁  寶
                                          法  官  高  鳳  仙
                                          法  官  林  恩  山
右正本係照原本作成。
不得上訴。
中      華      民      國    九十二    年      七      月        二    日
                                          書記官  周  淑  靜


司法院資訊處製作；財團法人民間司法改革基金會備份。
